【裁判字號】    87,訴,929
【裁判日期】    890229
【裁判案由】    違反水土保持法等
【裁判全文】
臺灣桃園地方法院刑事判決                          八十七年度訴字第九二九號
    公  訴  人  臺灣桃園地方法院檢察署檢察官
    被      告  丙○○
                丁○○
                乙○○
    共      同
    選任辯護人  甲○○
右列被告因違反水土保持法等案件，經檢察官提起公訴（八十七年度偵字第一四四四
號、第七四五二號），本院判決如左：
    主      文
丙○○、丁○○、乙○○均無罪。
    理      由
一、公訴意旨略以：丙○○、丁○○分別係桃園縣楊梅鎮○○段四六０、四六０之一
    、四六０之二、四七一之一、四五六等地號土地之所有權人，渠等與乙○○均明
    知該等土地業經編定為山坡地保育區農牧用地，前揭四六０、四五六地號間公設
    橋樑之土地為國有未登錄河川地，竟基於犯意之聯絡，自八十六年三月間起，未
    經主管機關核准，亦未擬具水土保持計劃書，即由乙○○於前揭土地及該公設橋
    樑上堆積土石約一三九九三平方公尺（面積及位置均詳如桃園縣楊梅地政事務所
    土地複丈成果圖所示），並設置高約十公尺之擋土牆（蛇籠）於舊有公設擋土牆
    上，破壞公共設施、堵塞河川，所堆置之土石經雨沖刷極易沿坡崩塌，破壞地形
    地表、影響水源涵養，致生週邊環境之公共危險。嗣於八十六年十二月十二日上
    午十時許，為桃園縣政府農業局會同相關人員查獲。因認丙○○、丁○○、乙○○三人所為，均係犯水土保持法第三十二條第一項、違反同法第三十三條第一項
    第二款之規定，而犯同條第三項等罪嫌及犯山坡地保育利用條例第三十四條、違
    反同法第三十五條第一項第一款之規定，而犯同條第三項等罪嫌暨犯水利法第九
    十二條之罪嫌。
二、按犯罪事實，應依證據認定之，無證據不得推定其犯罪事實，刑事訴訟法第一百
    五十四條定有明文。又事實之認定，應依證據，如未能發現相當證據，或證據不
    足以證明，自不能以推測或擬制之方法，以為裁判基礎。再認定不利於被告之事
    實，須依積極證據，苟積極證據不足為不利於被告事實之認定時，即應為有利於
    被告之認定，更不必有何有利之證據，最高法院著有四十年台上字第八六號、三
    十年上字第八一六號判例可稽。次按，山坡地保育利用條例第三十四條第一項之
    擅自設置工作物罪，係刑法第三百二十條第二項竊佔罪之特別規定，必在公有或
    他人山坡地上，無正當權源而擅自墾殖或設置工作物始得成立。如因租賃或得所
    有權人同意，對該山坡地有正當使用權源時，縱違反約定使用方法而設置工作物
    ，亦與「擅自」之要件不符，應屬山坡地保育利用條例第二十五條所定超限使用
    之問題，自難成立該罪名（最高法院八十五年度台上字第四０二三號判決意旨參
    照）。第按，水土保持法第三十二條第一項之罪，以「在公有或私人山坡地、公
    有林區或他人私有林區內未經同意擅自墾殖、占用或從事同法第八條第一項第二
    款至第五款之開發、經營或使用，致生水土流失或毀損水土保持之處理與維護設
    施」為要件，該條之規定雖重在山坡地或林區之水土保持，但亦含有竊佔罪之性
    質，以未經土地所有權人同意，擅自墾殖、占用或開發、經營、使用為必要，如
    係土地所有權人本人或經土地所有權人之同意而墾殖、開發、經營、使用者，縱
    違反規定，未依水土保持技術規範實施水土保持與維護或未先擬妥水土保持計畫
    ，送請主管機關核定或未依核定計畫實施者，乃屬違反同法第三十三條第一項規
    定，僅能處以罰鍰，不得援引第三十二條第一項予以處罰（參最高法院八十七年
    度台上字第七０二號判決意旨），合先敘明。
三、再按，山坡地保育利用條例已於八十七年一月七日經總統修正公布施行，該條例
    第三十五條第一項第一款規定：「有左列情形之一者，處新台幣六萬元以上，三
    十萬元以下罰鍰：一、依法應擬具水土保持計劃而未擬具或水土保持計劃未經核
    定而擅自實施或未依核定之水土保持計劃實施者」。同條第三項規定：「第一項
    各款之情形，致生公共危險者，處六月以上五年以下有期徒刑，得併科新台幣六
    十萬元以下罰金。」，又水土保持法第八條規定：「下列地區之治理或經營、使
    用行為應經調查規劃，依水土保持技術規範實施水土保持之處理與維護：．．．
    」，同法第三十三條第一項規定：「有左列情形之一者，處新台幣六萬元以上，
    三十萬元以下之罰鍰：一、違反第八條第一項規定未依水土保持技術規範實施水
    土保持之處理與維護．．」。同法第三十二條第一項規定：「在公有或私人山坡
    地或國、公有林區或他人私有林區內未經同意擅自懇殖、占用或從事同法第八條
    第一項第二款至第五款之開發、經營或使用，致生水土流失或毀損水土保持之處
    理與維護設施者，處六月以上五年以下有期徒刑，得併科新台幣六十萬元以下罰
    金．．」「致生」是違反山坡地保育利用條例第三十五條第三項及水土保持法第
    三十二條第一項規定，法律上分別情形採行政罰及刑罰為不同之處遇，而刑罰之
    處罰，以致生「水土流失、毀損水土保持處理與維護設施或釀成災害者」為要件
    。該致生「水土流失毀損水土保持處理與維護設施或釀成災害者」，採實害犯，
    即以發生水土流失、毀損水土保持處理與維護設施或釀成災害之結果為必要，與
    法律所定致生公共危險，採具體之危險制，及「足以生」．．．，採抽象危險制
    不同。故其行為若未致生水土流失、毀損水土保持之處理或維護設施或釀成災害
    者，即與構成要件不合，不能以上開罪名相繩。
四、公訴人認被告三人涉犯前開罪嫌，無非以公訴人會同桃園縣政府農業局、工務局
    派員會勘製有勘驗筆錄、現場照片十八禎、全景照片、桃園縣政府函及公文簽辦
    單、桃園縣山坡地保育利用管理查報與取締案件會勘紀錄、土地登記謄本、填土
    合約書、桃園縣楊梅地政事務所土地複丈成果圖等件資為論據。訊據被告丙○○
    、丁○○、乙○○固坦認未擬具水土保持計劃書即於右揭時、地堆積土石及設置
    擋土牆等情，惟被告丙○○、丁○○辯稱：渠等先前曾向桃園縣政府申請填土經
    核准，亦曾經由桃園縣楊梅鎮公所向桃園縣政府申請興修農路，至於有關水土保
    持等事宜，依約定應由乙○○負責云云；被告乙○○則辯稱：伊所填土之範圍、
    高度及設置擋土牆等措施，均係依地主指示而為方等語。
五、經查：被告乙○○既受地主即被告丙○○、丁○○之聘僱而為整地施工之行為，
    不惟為被告三人供承在卷，並有土地登記謄本、填土合約書附卷可稽，足見被告
    乙○○係經土地所有權人（即被告丙○○、丁○○）同意而墾殖、開發、經營、
    使用者，是其所為即與法文之構成要件有間；又，被告蕭良於八十三年十一月十
    五日申請填土經核准一案，雖因被告丙○○未於核准後一年內完成填土，故該核
    准案視同失效，須復行擬具水土保持計畫書申請核准，固有桃園縣政府函及公文
    簽辦單各二紙在卷可佐，然揆諸前開說明，縱被告違反規定，未依水土保持技術
    規範實施水土保持與維護或未先擬妥水土保持計畫，送請主管機關核定或未依核
    定計畫實施者，乃屬違反同法第三十三條第一項規定，僅能處以罰鍰，不得援引
    第三十二條第一項予以處罰。況本件經送請鑑定之結果，認前開土地上設置高約
    七公尺之擋土牆（蛇籠）係為重方式柔性結構，容許部分變形，就現場檢，核並
    未有背填遭掏空情形，地表植生完善，無水土流失情形發生（見卷附之水土保持
    鑑定報告），足徵前開箱籠並未破壞公共設施、堵塞河川，亦未破壞地形地表、
    影響水源涵養，尚不足以致生週邊環境之公共危險。而鑑定人陳本康技師亦到庭
    證稱：「我們到現場去檢視的結果，就貴院函詢之問題檢視，尚無水土流失的現
    象。因一般水土流失之定義係指排水時將土砂一起沖走，嚴重的狀況就如大家所
    知之土石流。本案基地排水不良，只因基地低窪，排水不能很順暢．．．所以這
    種情形較不容易造成水土流失。．．．．．現適用的水土保持相關法規及規範並
    未對箱籠的高度有規範，只是在水土保持法手冊建議是三公尺，但此並無法之拘
    束力。逾此高度之箱籠亦不在少數，並不會違法．」（見本院八十八年十一月二
    十九日訊問筆錄）。而觀之公訴人會同桃園縣政府農業局、工務局派員會勘所製
    之勘驗筆錄、現場照片及桃園縣山坡地保育利用管理查報與取締案件會勘紀錄所
    載，僅係有發生危險之虞，並未有具體災害事故發生。是被告之行為，既未產生
    具體之實害結果，揆之前開說明，僅屬山坡地保育利用條例第三十五條第一項第
    一款及水土保持法第三十三條第一項規定行政罰處罰之範疇，尚不能以山坡地保
    育利用條例第三十五條第三項及水土保持法第三十二條第一項規定之刑罰相繩。
    此外，復查無其他積極之事證足認被告有違反水利法第九十二條規定之「未得主
    管機關許可，私塞水道者」因而損害他人權益或致生公共危險之犯嫌，當屬不能
    證明其犯罪，依首揭說明，爰依法為被告三人均為無罪之諭知。
據上論斷，應依刑事訴訟法第三百零一條第一項，判決如主文。
本案經檢察官洪景明到庭執行職務。
中       華        民        國   八十九   年    二    月  二十九  日
                                臺灣桃園地方法院刑事第三庭
                                      法  官  林  振  芳
右正本證明與原本無異。
如不服本判決，應於判決送達後十日內向本院提出上訴狀( 應附繕本 )，上訴於
臺灣高等法院。
                                      書記官  王  恬  如
中        華        民        國    八十九    年    三    月     一     日


司法院資訊處製作；財團法人民間司法改革基金會備份。
